臺灣彰化地方法院民事判決　　　　　　　 95年度訴字第781號
　　原　　　告　財政部國有財產局
　　法定代理人　甲○○
　　訴訟代理人　丁○○
　　複　代理人　戊○○
　　被　　　告　丙○○
　　　　　　　　乙○
上列當事人間請求拆屋還地等事件，本院於民國96年3 月27日言
詞辯論終結，判決如下：
    主  文
被告丙○○應將坐落彰化縣二林鎮○○段柳子溝小段二三八之八
八地號土地上如附圖所示編號４部分面積七十四平方公尺之磚造
平房拆除，並將該部分土地交還原告，暨給付原告新臺幣貳仟零
伍拾貳元。
被告乙○應將坐落彰化縣二林鎮○○段柳子溝小段二三八之八八
地號土地上如附圖所示編號２部分面積十九平方公尺之磚造平房
、編號３部分面積三十四平方公尺之鐵皮屋拆除，並將該部分土
地交還原告，暨給付原告新臺幣壹仟肆佰伍拾捌元。
被告丙○○、乙○應將坐落彰化縣二林鎮○○段柳子溝小段二三
八之八八地號土地上如附圖所示編號１部分面積一百十五平方公
尺之廣場剷除，並將該部分土地交還原告，暨給付原告新臺幣
仟壹佰捌拾陸元。
訴訟費用由被告丙○○負擔百分之三十一，被告乙○負擔百分之
二十二，餘由被告丙○○、乙○共同負擔。
本判決得假執行。
    事實及理由
壹、程序部分
一、被告二人經合法通知，未於言詞辯論期日到場，核無民事訴
    訟法第386 條各款所列情形，爰依原告聲請，由其一造辯論
    而為判決。
二、按訴狀送達後，原告不得將原訴變更或追加他訴，但請求之
    基礎事實同一者、擴張或減縮應受判決事項之聲明者、不甚
    礙被告之防禦及訴訟之終結者，不在此限，民事訴訟法第25
    5 條第1 項第2 款、第3 款、第7 款定有明文。查本件原告
    原起訴請求：(一)被告丙○○應將坐落彰化縣二林鎮○○段柳
    子溝小段238 之88地號、面積514 平方公尺土地（下稱系爭
    土地）上之地上物拆除，並將土地交還原告；(二)被告丙○○
    應給付原告新臺幣（下同）11,088元，及自起訴狀繕本送達
    翌日起至交還系爭土地之日止，按占用土地面積給付當期公
    告地價年息百分之五計算之不當得利，嗣於起訴狀繕本送達
    被告丙○○後，另追加被告乙○，並將聲明變更為如後述實
    體部分「原告主張」欄所示之聲明，經核與前開規定相符，
    故原告之追加及變更應予准許，合先敘明。
貳、實體部分
一、原告主張：系爭土地係原告管理之國有土地，詎被告二人對
    系爭土地並無合法使用權源，竟各別擅自於系爭土地上如彰
    化縣二林地政事務所民國95年11月24日土地複丈成果圖（下
    稱附圖）所示編號２、３、４部分（編號４部分為丙○○所
    建築，餘為乙○所搭建）建築面積依序為19、34、74平方公
    尺之未辦理保存登記磚造平房、鐵皮屋、磚造平房，並共同
    於系爭土地上如附圖所示編號１部分鋪設面積115 平方公尺
    之廣場使用，渠等屬無權占有。爰依民法第767 條規定，訴
    請被告二人拆除、剷除上開地上物及廣場，並將各該部分土
    地交還原告。又被告二人無法律上之原因，分別或共同占有
    使用系爭土地而受有利益，依平均地權條例施行細則第21條
    規定，公有土地之公告地價即為申報地價，原告乃併依民法
    第179 條不當得利之法律關係、土地法第105 條準用同法第
    97條規定，請求被告二人給付自94年7 月1 日起至95年12月
    31日止按土地公告地價（每平方公尺370 元）總值之年息百
    分之五計算之相當於租金之賠償金。依此標準計算結果，被
    告丙○○就其單獨占用如附圖所示編號４部分之土地，應給
    付原告不當得利2,052 元，被告乙○就其單獨占用如附圖所
    示編號２、３部分之土地，應給付原告不當得利1,458 元，
    另被告二人就其共同占用如附圖所示編號１部分之土地，則
    須共同給付原告不當得利3,186 元等語。並聲明：求為判決
    如主文第1 項、第2 項、第3 項所示，及陳明願供擔保請准
    宣告假執行。
二、被告二人未於言詞辯論期日到場，亦未提出書狀作何聲明或
    陳述。
三、原告主張系爭土地為原告管理之國有土地，被告乙○無合法
    使用權源，於系爭土地上如附圖所示編號２、３部分建築面
    積合計53平方公尺之磚造平房、鐵皮屋，另被告丙○○亦無
    合法使用權源，於系爭土地上如附圖所示編號４部分建築面
    積74平方公尺之磚造平房，及被告共同於系爭土地上如附圖
    所示編號１部分鋪設面積115 平方公尺之廣場使用，而無權
    占有系爭土地等事實，業據其提出土地登記謄本、使用現況
    圖、房屋稅籍登記表各一份、現場照片五幀為證，且其占用
    情形亦經本院會同彰化縣二林地政事務所派員勘測屬實，製
    有勘驗筆錄、土地複丈成果圖（即本件附圖）可稽。而被告
    二人經合法通知，未於言詞辯論期日到場爭執，亦未提出書
    狀作何聲明或陳述，依民事訴訟法第280 條第3 項前段準用
    同條第1 項前段規定，其對於原告主張之事實已視同自認。
    故原告之主張堪信為真實。
四、按所有人對於無權占有或侵奪其所有物者，得請求返還之，
    對於妨害其所有權者，得請求除去之，民法第767 條前段、
    中段定有明文。查系爭土地係原告所管理之國有土地，且目
    前為被告二人以其所有之上開地上物及廣場無權占用中，已
    如前述，則原告依據上開規定，請求(一)被告丙○○將坐落系
    爭土地上如附圖所示編號４部分面積74平方公尺之磚造平房
    拆除，並將該部分土地交還原告；(二)被告乙○將坐落系爭土
    地上如附圖所示編號２部分面積19平方公尺之磚造平房、編
    號３部分面積34平方公尺之鐵皮屋拆除，並將該部分土地交
    還原告；(三)被告二人將坐落系爭土地上如附圖所示編號１部
    分面積115 平方公尺之廣場剷除，並將該部分土地交還原告
    ，洵屬有據，應予准許。
五、次按無法律上之原因而受利益，致他人受損害者，應返還其
    利益，民法第179 條前段定有明文。又無權占有他人土地，
    可能獲得相當租金之不當得利，此為社會通常觀念（最高法
    院61年臺上字第1695號判例意旨參照）。查被告二人無正當
    占有權源而共同或單獨占有系爭土地如附圖所示編號１、２
    、３、４部分，自屬無法律上原因而受有相當於租金之利益
    ，並致原告受有相當於租金之損害，是原告依據不當得利法
    律關係請求被告二人各別或共同返還其自94年7 月1 日起至
    95年12月31日止所受利益，應屬有據。又城市地方房屋之租
    金，以不超過土地及其建築物申報總價年息百分之十為限，
    土地法第97條之規定，於租用基地建築房屋準用之，土地法
    第97條第1 項、第105 條分別定有明文。另土地法第97條所
    謂土地之總價額，係指土地所有人依土地法申報之地價即法
    定地價，而公有土地則以公告地價為申報地價，免予申報，
    土地法施行法第25條、平均地權條例施行細則第21條前段分
    別規定甚明。經查，系爭土地坐落於彰化縣二林鎮西庄里同
    安巷內，距離二林鎮市○○○○○段距離，沿途附近均為農
    田，對外聯繫道路為3 至4 米寬之村里道路，附近亦無商圈
    、學校、公車站，屬鄉村地區等情，業經本院勘驗現場屬實
    ，有上開勘驗筆錄為憑，本院斟酌系爭土地附近之繁榮程度
    及被告二人占有系爭土地之利用情形，認本件相當於租金之
    不當得利應以原告之主張即依系爭土地申報價額之年息百分
    之五計算為適當。而系爭土地自93年1 月起至95年12月31日
    止，其公告地價即申報地價為每平方公尺370 元，有地價謄
    本附卷可參，依上開酌定之標準計算結果：被告乙○自94年
    7 月1 日起至95年12月31日止無權占用如附圖所示編號２、
    ３部分面積合計53平方公尺之土地，所受相當於租金之不當
    得利數額為1,471 元（53×370 ×0.05÷12×18＝1470.7；
    元以下四捨五入）；被告丙○○於上開期間無權占用如附圖
    所示編號４部分面積74平方公尺之土地，所受相當於租金之
    不當得利數額為2,053 元（74×370 ×0.05÷12×18＝2053
    .4 ； 元以下四捨五入）；被告二人於上開期間無權占用如
    附圖所示編號１部分面積115 平方公尺之土地，所受相當於
    租金之不當得利數額為3,191 元（115 ×370 ×0.05÷12×
    18＝3191.2；元以下四捨五入）。從而，原告依據民法第17
    9 條規定，請求(一)被告丙○○給付2,052 元；(二)被告乙○給
    付1,458 元；(三)被告二人給付3,186 元，為有理由，應予准
    許。
六、本判決所命給付之價額未逾50萬元，依民事訴訟法第389 條
    第1項第5款規定，應依職權宣告假執行。
七、訴訟費用負擔之依據：民事訴訟法第78條、第85條第1 項前
    段、但書。
中　　華　　民　　國　　96　　年　　4　 　月　　10　　日
                  民事第二庭  法　官  陳連發
以上正本係照原本作成。
如對本判決上訴，應於判決送達後20日內向本院提出上訴狀。
中　　華　　民　　國　　96　　年　　4　　 月　　10　　日
                              書記官  彭月美
